【裁判字號】    88,聲再,728
【裁判日期】    890131
【裁判案由】    聲請再審
【裁判全文】
臺灣高等法院刑事裁定                            八十八年度聲再字第七二八號
    再審聲請人
    即受判決人  乙○○
                甲○○
右聲請人因重利案件，對於本院中華民國八十六年度上訴字第三五三八號中華民國八
十六年十月一日確定判決（臺灣台北地方法院八十五年度訴字第一一四八號、臺灣台
北地方法院檢察署八十四年度偵字第二六五一０號），聲請再審，本院裁定如左：
    主  文
再審之聲請駁回。
    理  由
壹、
  一再審聲請人乙○○聲請再審意旨略稱：
    (一)告訴人於民國（下同）八十四年五月十一日至台北市調查處指控被告乙○○涉
      嫌重利所作之筆錄係指稱：其因買賣土地向被告乙○○借款新臺幣（下同）二
      百四十五萬元，有房屋、土地作擔保，月息有七分、五分及四分，尾款八百萬
      元利息是依每萬元每日五十元計算，月息十五分，尾款部分共支付一百九十七
      萬餘元利息等語；嗣後改稱：其辦理股票交割及融資急須款項週轉，而向乙○
      ○借款云云，係屬不實。原審判決所憑之告訴人指述為虛偽，自符合刑事訴訟
      法第四百二十條第一項第二款之聲請再審事由。且告訴人究係因購買土地或因
      購買股票而向乙○○借款，影響告訴人是否為急迫之判斷，原審就此調查局筆
      錄，及在調查局指述借款係與買賣土地有關之買賣契約書之重要證據漏未審酌
      ，構成刑事訴訟法第四百二十一條之再審事由。
    (二)告訴人指述被告重利之依據乃其在調查據提出之錄音譯文，並為公訴人所採認
      。然該錄音譯文與錄音內容實有出入。被告曾多次要求調取錄音帶，告訴人答
      稱錄音帶還在調查局，調查局未檢送至地檢署，何以調查局未將此重要證據連
      同筆錄送至地檢署，而該錄音帶之內容涉及告訴人與被告間約定是違約金之支
      付，而非利息，可以證明被告未收取重利，原審就此重要證據漏未審酌，亦有
      刑事訴訟法第四百二十一條之再審事由。
    (三)告訴人黃秋薇畢業於銘傳商專國貿科，係多家公司股東、經理、負責人，有向
      銀行、民間舉債之習慣，關於借貸方式、利息、違約金約定，擔保品提供均甚
      熟稔，自無輕率無經驗可言；且其係長期投資，當非急迫，原審就此重要證據
      漏未審酌，於法不合云云。
  二再審聲請人甲○○聲請再審意旨略稱：
    (一)八十四年四月十日告訴人黃秋薇、被告乙○○與被告甲○○在張立業律師事務
      所洽談時，告訴人黃秋薇已承認借款之事與甲○○無關，有錄音譯文附在原審
      答辯狀。
    (二)調查局監聽之內容，可證明借款係乙○○與黃秋薇之間的事，與被告甲○○當
      然無關。
    (三)告訴人黃秋薇親筆簽名之切結書清楚載明係向「乙○○」借款，並在其上按捺
      手印，足證其係向乙○○借款，而非甲○○。
    (四)告訴人黃秋薇於八十三年十一月十三日寄予被告乙○○之存證信函，除可證明
      告訴人確實積欠被告乙○○借款外，從告訴人函寄之對象只有被告乙○○，而
      無被告甲○○之點以觀，證明被告甲○○確與本案借款無關。
    (五)爰依刑事訴訟法第四百二十一條之規定聲請再審等語。
貳、按刑事訴訟法第四百二十條第一項第二款固有規定：原判決所憑之證言、鑑定或
    通譯已證明其為虛偽者，得聲請再審。惟依同條第二項另規定：前項第一款至第
三款及第五款情形之證明，以經判決確定，或其刑事訴訟不能開始或續行非因證
    據不足者為限，得聲請再審。本件再審聲請人乙○○以告訴人黃秋薇所指稱：其
    辦理股票交割及融資急須款項週轉，而向乙○○借款云云，係屬不實為由，聲請
    再審，然並未提出告訴人之指述之證言為虛偽，並經判決確定之相關資料，以供
    本院審核，其此部分聲請再審，自與刑事訴訟法第四百二十條第二項之規定有違
    ，而屬不應准許。
、復按，不得上訴於第三審法院之案件，除刑事訴訟法第四百二十條之規定外，其
    經第二審判決確定之有罪判決，須就足生影響於判決之重要證據漏未審酌者，方
    得為受判決人之利益，聲請再審，此觀諸同法第四百二十一條之規定自明。又，
    證據之取捨，屬於事實審法院之職權，故事實審依客觀標準認某事項證據無審酌
    必要而不予審酌者，倘不違反經驗法則，尚難指為違法。且，證據由法院自由判
    斷，故證人之證言縱令先後未盡相符，但法院本於審理所得之心證，就其證言一
    部認為確實可信予以採取，原非法所不許，最高法院四十六年臺上字第五二九號
    、四十六年臺上字第一一五五號分別著有判例。查，原確定判決認定被告乙○○
    犯有重利罪，係以：「前開犯罪事實，業據告訴人黃秋薇指訴綦詳，而被告乙○
    ○於台北市調查處調查時亦供稱黃秋薇於八十二年八月二日借六十五萬元，到期
    未還，即支付每月二萬六千元違約金，四分利，一直付到八十三年八月，共支付
    三十一萬二千元，八十二年八月三十日借一百萬元到期未還，違約金二部份，一
    部份五十萬元，每月付二萬五千元，五分利，一部份五十萬元每月付三萬五千元
    ，七分利．．．八十三年七月二十二日借一百萬元，每月付三萬二千元，四分利
    等情無訛（見八十四年度偵字第二五六一０號卷(一)第五頁正反面），而其所稱之
    違約金竟以四至七分利計算，且告訴人復對此高違約金遲未清償，亦足見該所謂
    之違約不過係以違約金之名而收重利之實，否則告訴人自無長期支付此高利之理
    」等情，及參酌「股票交割時間緊迫，倘告訴人非因急需用款，焉需支付如此高
    之利息，可證告訴人黃秋薇確係處於急迫情況下，始向被告等借款以資週轉」，
    為其主要之論據，有原確定判決影本在卷可稽。準此，聲請人乙○○於調查局臺
    北市調查處既自承告訴人向其借款確實有付違約金，而該違約金竟以四分至七分
    利率計算，足見該所謂違約不過係以違約金之名而收重利之實，故縱令告訴人向
    被告等借款之原因係為購買土地，亦不影響其係處於急迫之情況下，始向被告等
    借款之事實，否則，告訴人焉願支付如此高利息之理？另告訴人黃秋薇是否係多
    家公司股東、經理、負責人，本與其借款時是否急迫無關；是原審理法院對於告
    訴人之調查局筆錄、買賣契約書、切結書、被告之錄音帶，及告訴人黃秋薇是否
    係多家公司股東、經理、負責人等證據雖漏未審酌，亦不足以影響被告乙○○重
    利犯行之認定，被告乙○○執以聲請再審，並無理由，應予駁回。再查，原確定
    判決經詳為審酌、取捨後，以：「被告周昆炳於調查時亦供稱告訴人借據係伊等
    的無訛（見上開偵查卷(二)第十一頁），且被告周昆炳亦於黃詹去訴請乙○○確認
    本票債權不存在之訴時，亦供稱告訴人之借據係伊提供的 (見臺灣板橋地方法院
    三重簡易庭八十四年度重簡字第一七一號事件八十四年三月二十日言詞辯論筆錄
    、附本院卷)，復稱知悉告訴人向乙○○借款，伊在場，本票係告訴人拿回去簽
    的，本票係伊等所提供（見同上簡易庭八十四年度重簡字第一四六號黃碧卿訴請
    乙○○確認本票債權不存在之訴乙案八十四年五月三十一日言詞辯論筆錄，附上
    開偵查卷(一)第六十三頁正反面），且被告乙○○亦於上開八十四年度重簡字第一
    四六號事件審理時曾具狀陳明被告甲○○自始至終均親眼見聞此事（指借款之事
    事），亦有被告乙○○之調查證據聲請狀影本附卷可稽，從而亦足徵被告甲○○
    確有參與重利借款之事，而與被告乙○○有共同犯意之聯絡」云云為由，認定被
    告甲○○與乙○○同為重利罪之共犯，亦有該確定判決在卷為證。雖八十四年四
    月十日告訴人黃秋薇與被告乙○○及被告甲○○在張立業律師事務所洽談之錄音
    、調查局監聽之內容、告訴人黃秋薇親筆簽名之切結書、告訴人黃秋薇於八十三
    年十一月十三日寄予被告乙○○之存證信函，未提及被告甲○○之姓名；然共謀
    重利貸予款項，本無共同具名為貸予人之必要，被告甲○○所舉前開談話錄音、
    監聽內容、切結書、存證信函等文件未提及被告甲○○之姓名，尚不足影響被告
    甲○○與乙○○共犯重利罪行之認定，被告甲○○執以聲請再審，亦無理由，應
    予駁回。
肆、爰依刑事訴訟法第四百三十四條第一項，裁定如主文。
中      華      民      國    八十九    年      一      月    三十一    日
                              臺灣高等法院刑事第十二庭
                               審判長法  官  劉  景  星
                                        法  官  陳  志  洋
                                        法  官  陳  博  志
右正本證明與原本無異。
不得抗告。
                                        書記官  鄭  兆  璋
中      華      民      國    八十九    年      二      月      八      日


司法院資訊處製作；財團法人民間司法改革基金會備份。
